臺灣高等法院民事判決
109年度上易字第690號
上  訴  人  陳富山  
訴訟代理人  袁瑞成律師
上  訴  人  陳雅萍律師即陳渼芯清算管理人

被 上訴 人  中國信託商業銀行股份有限公司


法定代理人  利明献  


訴訟代理人  林志淵  


上列當事人間請求塗銷不動產所有權移轉登記等事件，上訴人對
於中華民國109年3月27日臺灣臺北地方法院108年度訴字第5707
號第一審判決提起上訴，本院於110年12月28日言詞辯論終結，
判決如下：
    主      文
上訴駁回。
第二審訴訟費用由上訴人陳富山負擔。
    事實及理由
甲、程序方面：
一、按訴訟標的對於共同訴訟之各人必須合一確定者，共同訴訟
     人中一人之行為有利益於共同訴訟人者，其效力及於全體
    ， 民事訴訟法第56條第1項第1款定有明文。本件被上訴人
    提起撤銷詐害行為之訴，其訴訟標的對於上訴人陳富山及同
    造共同訴訟人陳渼芯（原名陳玉青、陳富美），必須合一確
    定，陳富山不服原判決，提起第二審上訴，依上規定，其上
    訴效力及於陳渼芯，爰併列為上訴人，先予敘明。
二、又陳渼芯經臺灣新北地方法院（下稱新北地院）裁定自民國
    110年8月3日開始清算程序（見本院卷第115至120頁），及
    選任陳雅萍律師為清算程序管理人，有新北地院110年度消
    債清字第34號、110年度司執消債清字第160號裁定可稽（見
    本院卷第125至130頁、第135頁），茲據陳雅萍律師具狀聲
    明承受訴訟（見本院卷第137頁），經核並無不合，應予准
    許。
乙、實體方面：　　
一、被上訴人主張：陳渼芯前積欠伊借款新臺幣（下同）72萬88
    5元本息，經伊依督促程序聲請新北地院於108年6月19日核
    發108年度司促字第15505號支付命令確定；另於91年10月向
    伊申辦信用卡使用，自108年9月3日起未依約清償，尚積欠
    卡債57萬8814元本息。詎陳渼芯為脫免清償債務責任，竟於
    107年7月6日與陳富山簽立不動產過戶協議書（下稱系爭協
    議書），約定將名下如附表所示不動產（下稱系爭不動產）
    過戶予陳富山，陳富山則僅給付陳渼芯80萬元，而於同年月
    19日以贈與為原因將系爭不動產移轉登記為陳富山所有，使
    陳渼芯整體財產減少，陷於無資力狀態，致伊之債權有不能
    受償之虞，陳富山亦非不知有害及伊之債權，自應撤銷詐害
    行為等情。爰依民法第244條第2、4項之規定，求為命上訴
    人間就系爭不動產所為買賣之債權行為及所有權移轉登記之
    物權行為予以撤銷；暨陳富山就系爭不動產所為之所有權移
    轉登記予以塗銷之判決。
二、上訴人部分：
　㈠陳富山則以：被上訴人並未合法追加依民法第244條第2項規
    定為本件請求權基礎，原審逕依該規定而為伊不利之判決，
    顯有違誤。被上訴人對於陳渼芯並無已屆清償期而未清償之
    債權，且陳渼芯出售系爭不動產所得對價至少150萬元，非
    無資力清償被上訴人之債務；伊不知陳渼芯積欠被上訴人之
    債務，陳渼芯於斯時亦按期還款，自不能認為詐害行為等語
    ，資為抗辯。
  ㈡陳雅萍律師則就被上訴人之請求為認諾，並表示上訴人知悉
    陳渼芯欠債情形等語。
三、原審為上訴人敗訴判決，陳富山不服，提起上訴，其聲明：
    ㈠原判決廢棄。㈡被上訴人在第一審之訴駁回。陳雅萍律師聲
    明：同意被上訴人之請求。被上訴人答辯聲明：上訴駁回。
四、下列事項為兩造所不爭執，應可信為真實（見本院卷第175
    頁）：
  ㈠陳渼芯於107年7月6日與陳富山簽立系爭協議書，約定將系爭
    不動產過戶予陳富山，陳富山應給付陳渼芯80萬元。復於10
    7年7月19日以贈與為登記原因將系爭不動產移轉登記予陳富
    山。
  ㈡陳渼芯因積欠被上訴人小額信貸債借款72萬885元本息，經 
    被上訴人依督促程序聲請新北地院於108年6月19日核發108 
    年度司促字第15505號支付命令，嗣告確定；另積欠被上訴 
    人信用卡債57萬8815元，共計129萬9700元本息。
  ㈢陳富山於107年7月6日給付80萬元予陳渼芯，並支付系爭不 
    動產過戶所生土地增值稅、贈與稅、規費及代書等費用。 
五、兩造之爭點為：被上訴人依民法第244條第2項規定撤銷上訴
    人間系爭不動產買賣債權行為及所有權移轉登記物權行為，
    有無理由？茲說明本院之判斷如下：
　㈠按不變更訴訟標的，而補充或更正事實上或法律上之陳述者
    ，非為訴之變更或追加，民事訴訟法第256條定有明文。又
    債權人行使撤銷權，僅須表明撤銷該有害債權之行為即可，
    至於債務人所為究係無償、有償及受益人是否明知，僅屬其
    撤銷權之行使是否符合各該要件而已，不得因其對於無償、
    有償行為之誤認，即謂其未為撤銷行為（最高法院105年度
    台上字第1357號判決意旨參照）。被上訴人起訴主張依民法
    第244條第1、4項規定請求撤銷上訴人間就系爭不動產所為
    買賣債權行為及所有權移轉登記之物權行為（見原審卷第9
    至11頁），嗣因上訴人抗辯上開行為均為有償，被上訴人乃
    補充併依民法第244條第2項規定為請求（見原審卷第296頁
    ），核屬補充其事實上或法律上之陳述，非為訴之變更或追
    加；復經原審列為爭點令兩造辯論（見原審卷第295至300頁
    ）。上訴人抗辯：被上訴人未合法追加民法第244條第2項規
    定為請求權基礎，因認原審逕依該規定而為伊不利之判決云
    云，容有誤會。
　㈡次按債務人所有之財產除對於特定債權人設有擔保物權外，
    應為一切債務之總擔保，故債務人明知其財產不足清償一切
    債務，而竟將財產出賣於人，及受益人於受益時亦知其情事
    者，債權人即得依民法第244條第2項之規定，訴請法院撤銷
    。又債權人應保全之債務人責任財產，以債之關係成立時之
    狀態為準，債權發生當時之責任財產為債務人之信用基礎，
    債權如係成立於詐害行為以前，詐害行為當時，債務雖未屆
    清償期，債權人亦得行使撤銷權（最高法院88年度台上字第
    976號判決意旨參照）。再者，債務人為詐害行為時，須明
    知有害及債權人之權利，此即所謂詐害意思，至於特定債權
    是否將因此而受損害，則無認識之必要。另所謂受益人亦知
    其情事，係指受益人明知債務人之行為足生損害於債權之結
    果。經查：　
　⒈陳渼芯自承出售系爭不動產並為移轉登記行為時對外積欠債
    務達2000餘萬元，其中包括積欠被上訴人在內之金融債務（
    信用卡債務166萬1526元、信用貸款債務152萬5373元）即達
    318萬6899元（見原審卷第193至194頁、第201頁）；而陳渼
    芯為上開行為時，僅有投資1筆、財產總額4780元，另向南
    山人壽保險股份有限公司（下稱南山公司）投保壽險，有保
    單價值準備金債權40萬9238元等情，各有稅務電子閘門資料
    及南山公司110年12月6日函送保單明細表可稽（見本院卷第
    169至170頁、第237至239頁）。足見陳渼芯於移轉系爭不動
    產時，其積極財產已不敷清償消極財產而陷於無資力狀態。
    遑論陳渼芯自103年2月19日對被上訴人負有236萬元貸款債
    務，迄出售系爭不動產並為移轉登記行為時尚欠92萬4062元
    貸款未還，截至107年3月3日另積欠信用卡債務29萬3861元
    等情，亦有陳渼芯放款帳戶還款交易明細、信用卡帳單為憑
    （見原審卷第175、181、309至313頁）。陳富山抗辯：被上
    訴人於陳渼芯於斯時尚無已經存在之具體債權，而不得撤銷
    該詐害行為云云，即無可採。
　⒉系爭不動產於105年9月10日估價317萬6438元，有寶源不動產
    估價師事務所出具估價報告書可考（見原審卷第205至271頁
    ）。依陳渼芯所述：伊當時希望以200萬元出售系爭不動產
    給兄弟套現，但陳富明提議80萬元，陳富山也說只願意出80
    萬元，伊覺得系爭不動產不止那個價錢，但陳富山堅持只給
    80萬元（見原審卷第298頁、本院卷第222頁）；陳富山亦稱
    ：陳渼芯因有資金需求，擬出售系爭不動產，探詢其他共有
    人有無意願購買，因伊現有資金僅100餘萬元，且雙方為兄
    妹，故以低於市價行情價格80萬元成交，當時市價約310萬
    元等語（見原審卷第143頁、第299頁），顯然陳渼芯對於其
    以低價處分系爭不動產致其責任財產發生不足清償被上訴人
    債務之事實有所認識，自已明知有害及被上訴人之債權。
　⒊陳富山雖辯稱：陳渼芯當初表示欠債120萬元左右，經父親陳
    萬金協調下，將陳萬山對他人之債權50萬元讓與陳渼芯，再
    由伊支付80萬元買受系爭不動產，並約定過戶所需全部稅費
    均由伊負擔，足敷清償陳渼芯在外欠款，伊不知陳渼芯積欠
    被上訴人債務云云，提出存摺、收據、相關稅費繳款書、債
    權讓與同意書、陳渼芯書立不動產過戶協議書為憑（見原審
    卷第149至163頁、第283頁、第321頁）。惟：
　⑴依系爭協議書記載：「本陳富美持有大安區之土地及建築過
    戶陳富山，協議內容：陳富山給持有人陳富美捌拾萬元正…
    」等詞（見原審卷第147頁），可見陳富山係以80萬元價格
    向陳渼芯取得系爭不動產所有權，縱雙方另有約定辦理過戶
    所有稅費均由陳富山負擔屬實，仍難謂該稅費負擔與陳渼芯
    移轉系爭不動產所有權間有對價關係。又上訴人之父陳萬金
    於107年9月25日出具之債權讓與同意書係記載：陳萬金起訴
    請求陳富安之全體繼承人莊玉玲、陳品妤返還50萬元借款（
    即本院106年度上易字第1023號清償債務事件，下稱另案）
    ，因訴訟相關費用多由陳渼芯支出，願將該債權讓與陳渼芯
    等旨（見原審卷第283頁），顯然陳萬金將該50萬元債權讓
    與陳渼芯，與上訴人間系爭不動產之處分無關。證人陳富明
    證稱：陳富山考慮伊父親仍住在系爭不動產，願意用100多
    萬元買，除了陳富山給付80萬元外，陳渼芯還要求伊父親另
    案取得之賠償50萬元也要給她，總共130萬元她才要賣等語
    （見本院卷第218頁），核與陳萬金上開債權讓與書及系爭
    協議書所載文義均有未合，尚難採信。是陳富山執此抗辯陳
    渼芯出售系爭不動產之對價至少150萬元云云，已嫌無憑。
　⑵陳渼芯與陳富山雖另書立被證6不動產過戶協議書記載「…吳
    慶隆律師之訴訟莊玉玲清償債務伍拾萬及5％利息，若莊玉玲
    清償屬原持有陳富美，若本案件未清償，現過戶之持有人（
    指陳富山）應給付原訴訟債務全額給陳富美」等詞（見原審
    卷第321頁），然陳富山對陳渼芯所負50萬元債務，依上開
    協議書文義，應係附有陳渼芯未能因陳萬金讓與債權取得50
    萬元本息為停止條件，陳富山於該條件成就，始負有給付陳
    渼芯50萬元本息之義務。陳渼芯復謂：因為伊覺得當時以80
    萬元出售系爭不動產，低於市價甚多，始寫該文件，如果未
    能拿到另案訴訟的錢，伊要求陳富山代為給付（見本院卷第
    222頁）；陳富山亦稱：陳渼芯已依另案判決領取該50萬元
    本息，伊並未實際給付陳渼芯50萬元（見本院卷第298頁）
    ，且有另案判決書節本可參（見本院卷第257頁），足見陳
    富山係事後始與陳渼芯另為上開約定作為補償，且該50萬元
    債務之停止條件並未成就，陳富山亦未實際支付該筆50萬元
    ，則陳富山辯稱：因陳渼芯當初表示欠款120萬元，始經陳
    萬山協調將另案50萬元本息債權讓與陳渼芯，再由伊支付80
    萬元買受系爭不動產，以清償其對外債務云云，難以採信。
　⑶陳渼芯稱：伊於107年2至4月陸續向陳富山借款，當時只有跟
    陳富山表示很缺錢，因為伊先生開設之成合電業有限公司（
    下稱成合公司）需要用錢，有些則要還銀行貸款，但沒有講
    多少錢，最後1筆借40萬元，並開立成合公司支票；後來因
    缺錢出售系爭不動產給陳富山時，他們有問伊外面債務若干
    ，伊當時回答近2000萬元；當時伊是以債養債，已經很缺錢
    了，陳富山堅持80萬元（買受），伊也只好接受，不然不會
    低價出售系爭不動產等語（見原審卷第191、194、298、306
    頁），陳富山亦自承：陳渼芯於107年5、6月間有資金需求
    ，擬出售系爭不動產，探詢其他共有人有無意願購買，伊考
    量系爭不動產為先父所留，不想外人共同持有，遂與陳渼芯
    商討購買事宜（見原審卷第143頁），足徵陳富山買受系爭
    不動產前已經陳渼芯告知而獲悉陳渼芯在外積欠債務不止12
    0萬元。嗣後陳萬金於107年9月25日將50萬元債權讓與陳渼
    芯時，陳富山在該債權讓與同意書上記載「從今以後陳富美
    與陳萬金沒有任何財務往來或借(藉)機回來要錢」等字（見
    原審卷第283頁），於本院審理時亦稱：伊基於孝順父親始
    向陳渼芯購買系爭不動產，伊根本不需要買，伊有自己的房
    子，陳渼芯到處說謊、到處借錢，迄今仍繼續向伊要錢等語
    （見本院卷第222頁），益見陳富山因知悉陳渼芯在外積欠
    債務甚多，且無力清償，不欲陳渼芯再向家人借錢，始為上
    開記載。縱陳富山不知陳渼芯究竟積欠何人債務，或不知積
    欠被上訴人具體債務金額若干，均不影響陳富山對於以低價
    買受系爭不動產將使陳渼芯責任財產發生不足清償其債務之
    認識。陳富山抗辯不知陳渼芯為詐害行為時在外積欠他人債
    務云云，即不可採。
　⒋綜上，陳渼芯將系爭不動產以低價出售與陳富山，致其責任
    財產減少，使被上訴人之金融債權不能或顯難獲得清償之狀
    態，被上訴人依民法第244條第2項、第4項之規定，請求撤
    銷上訴人間系爭不動產買賣之債權行為及移轉登記之物權行
    為，並命陳富山塗銷系爭不動產所為之所有權移轉登記，洵
    屬有據。　　
六、綜上所述，被上訴人依民法第244條第2項、第4項之規定，
    請求撤銷上訴人間系爭不動產買賣之債權行為及移轉登記之
    物權行為，並命陳富山塗銷系爭不動產所為之所有權移轉登
    記，自屬正當，應予准許。原審為上訴人敗訴之判決，並無
    不合。上訴論旨指摘原判決不當，求予廢棄改判，為無理由
    ，應駁回上訴。並依民事訴訟法第56條之1第5項、第78條規
    定，為訴訟費用負擔之判決。
七、本件事證已臻明確，兩造其餘之攻擊或防禦方法及所用之證
    據，經本院斟酌後，認為均不足以影響本判決之結果，爰不
    逐一論列，附此敘明。
丙、據上論結，本件上訴為無理由，爰判決如主文。　　
中　　華　　民　　國　　111 　年　　1 　　月　　18　　日
                  民事第二十四庭
                        審判長法  官  胡宏文
                              法  官  陳心婷
                              法  官　楊雅清　　　　
正本係照原本作成。
不得上訴。
中　　華　　民　　國　　111 　年　　1 　　月　　18　　日
　　　　　　　　　    　　　　書記官  林初枝　　　
附表：
土地    編號 土地坐落 面積 (平方公尺) 權利範圍 1 臺北市○○區○○段0○段000地號 53 1/6 

       編號 建號 基  地  坐  落 ---------------- 建物門牌 建築式樣主要建築材料及房屋層數 建物面積 （平方公尺） 權利範圍  1 1279 臺北市○○區○○段0○段000地號 ---------------- 臺北市○○區市○○道0段000巷00弄00號 加強磚造 3層 1層：34.55 2層：30.53 3層：30.53 總面積：95.61 1/6